臺灣橋頭地方法院民事判決
                                      110年度訴字第819號
原      告  林榮春  


訴訟代理人  蕭永宏律師
被      告  蕭玉蓮  

訴訟代理人  林華文  
上列當事人間請求酌定租金等事件，本院於民國111 年3 月4 日
言詞辯論終結，判決如下：
    主      文
原告之訴駁回。
訴訟費用由原告負擔。
    事實及理由
一、原告主張：
    原告與被告之夫林榮金為兄弟關係，原告之母林塗雲娣前向
    祭祀公業張邦說購買土地，於民國74年間由原告與母親一同
    出資興建高雄市○○區○○段00○號建物（下稱系爭建物），被
    告之夫林榮金並未出資，建造系爭建物時有經祭祀公業張邦
    說出具同意書，才有可能取得建築執照，並聲請保存登記而
    取得建物所權狀。因原告母親受日本教育，不認識國字，始
    委託林榮金申請建築執照，當初系爭建物只登記林榮金名義
    ，後原告母親在世時將系爭建物所有權移轉登記為原告與林
    榮金所有，持分各為2 分之1 ，林榮金死亡後則由被告繼承
    取得。105 年間祭祀公業張邦說將系爭建物坐落之土地移轉
    登記給兩造，其中高雄市○○區○○段00000 地號土地移轉登記
    為原告所有，高雄市○○區○○段00000 地號土地（下稱系爭土
    地）移轉登記為被告所有，是系爭土地及其上系爭建物持分
    2 分之1 同屬於被告所有。又109 年間因拍賣分割系爭建物
    ，系爭建物全部由原告標得，原告已取得建物全部所有權，
    被告僅將系爭建物所有權讓與原告，依民法第425條之1 規
    定，兩造間就系爭土地有租賃關係存在，惟兩造間就租金不
    能協議，爰請求依系爭土地申報地價每平方公尺新臺幣（下
    同）5,840 元之年息6 ％即每年17,502元計算租金。兩造間
    就系爭土地既有租賃關係存在，原告就系爭土地有使用、收
    益之權利，惟原告拍賣取得系爭建物全部所有權後，被告搬
    離後即將坐落系爭土地上系爭建物前後以鐵皮圍住致原告不
    能就租賃物為使用、收益，爰依民法第421 條、第767 條第
    1 項中段規定，請求被告如附圖編號Ａ所示圍籬，另依民法
    第767條第1項中段規定請求被告將如附圖編號Ｂ、Ｃ所示之圍
    籬拆除等語，並聲明：㈠請求酌定原告對被告所有系爭土地
    每年地租為17,502元；㈡被告應將如附圖所示之圍籬拆除。
二、被告則以：
    原告於拍賣取得系爭建物前，已為系爭建物之共有人，對於
    系爭建物之使用現況知之甚稔，且知悉系爭土地所有人即被
    告無意使其取得使用基地之權源，卻仍執意標得系爭建物，
    自不得率以民法第425 條之1 規定主張存有租賃關係。雙方
    對於被告所有土地既無租賃關係，原告自不得對被告所有土
    地主張存有使用、收益之權利，從而，原告訴請被告拆除圍
    牆自無理由。況即便未經由被告所有之系爭土地，系爭建物
    猶可自由進出，原告實際上仍得使用系爭建物，自無礙於被
    告對於系爭建物之使用等語資為抗辯，並聲明：原告之訴駁
    回。
三、得心證之理由：
  ㈠本件原告主張系爭建物原為兩造所共有，經原告於109 年因
    拍賣而取得系爭建物全部所有權部分，業據原告提出系爭建
    物登記謄本為證，且為被告所不爭執，堪信屬實。而原告主
    張系爭土地及相鄰之同段144-7 地號土地原均為訴外人祭祀
    公業張邦說所有，經祭祀公業張邦說於109 年將系爭土地出
    售被告，另於105 年間將144-7 地號土地出售原告等節，則
    有上開土地之異動索引在卷可參（見審訴卷第81至83頁），
    且為兩造所不爭執，亦堪信屬實。
  ㈡惟按民法第425 條之1 係規定：「土地及其土地上之房屋同
    屬一人所有，而僅將土地或僅將房屋所有權讓與他人，或將
    土地及房屋同時或先後讓與相異之人時，土地受讓人或房屋
    受讓人與讓與人間或房屋受讓人與土地受讓人間，推定在房
    屋得使用期限內，有租賃關係。其期限不受第449 條第1 項
    規定之限制。前項情形，其租金數額當事人不能協議時，得
    請求法院定之」，顯見該條文係於土地及其土地上之房屋同
    屬一人所有，而僅將土地或僅將房屋所有權讓與他人，或將
    土地及房屋同時或先後讓與相異之人時始有適用，本件系爭
    土地原為祭祀公業張邦說所有，嗣經出售而移轉登記為被告
    所有，而系爭建物則原為兩造所共有，嗣經拍賣而移轉登記
    為原告單獨所有，足徵系爭土地與及系爭建物自始即未曾同
    屬被告單獨所有，而與該條文所指之情形有別，應無該條文
    之適用。至原告雖主張祭祀公業張邦說已將土地出售原告父
    母云云，然縱令原告之主張屬實，當時原告之父母既未就土
    地辦理所有權移轉登記，僅取得移轉登記之債權請求權，而
    尚未取得系爭土地之所有權，自不影響系爭土地與系爭建物
    所有權是否曾為同一人所有之認定，原告此部分主張，對本
    件之論斷尚無影響。
  ㈢原告雖主張因系爭建物曾為兩造所共有，故應仍有民法第425
     條之1 適用云云，惟民法第425 條之1 規定，係因土地與
    房屋同屬一人所有之情形時，土地所有人無從與自己所有之
    房屋約定使用權限，倘因而異其所有人，基於房屋一般價值
    甚高及其既有之使用權保護之考量，為調和土地與建物之利
    用關係，乃承認在房屋得使用期限內，有租賃關係存在。惟
    若房屋與土地原異其所有人，房屋所有人係基於一定法律關
    係使用土地者，僅生土地受讓人是否繼受該法律關係之問題
    ，自無關民法第425 條之1 規定之適用。是兩造雖曾為系爭
    土地上系爭建物之共有人，但原告既非系爭土地之共有人，
    就系爭建物使用系爭土地之權利部分，並無前述無法約定使
    用權限之問題，則系爭建物是否得利用系爭土地，自得另行
    由兩造約定處理，並無透過民法第425 條之1 保障之必要，
    原告主張得適用該條規定，應有誤會。從而，本件既無民法
    第425 條之1 規定之適用，原告單獨取得系爭建物所有權後
    ，自無從認為即與被告就系爭土地成立租賃關係，原告請求
    本院酌定系爭土地之租金，即屬無據。且原告就無從因該租
    賃關係而取得利用系爭土地之權利，原告依民法第421 條規
    定請求被告將系爭土地上如附圖編號Ａ所示之圍籬拆除，亦
    無理由。
  ㈣原告雖另主張被告於系爭土地上設立之圍籬有妨害原告對系
    爭建物之所有權云云，惟查，系爭房屋前方北側出入口有鐵
    皮圍籬阻擋，南側出入口仍可出入，另後方出入口北側及東
    側有鐵皮圍籬阻擋，南側可出入等情，業據本院會同兩造現
    場履勘明確，有本院勘驗筆錄及現場照片在卷可參（見本院
    卷第47至53頁），並囑託高雄市政府地政局美濃地政事務所
    測量上開鐵皮圍籬之位置，製成如附圖所示之複丈成果圖，
    堪以認定。然前開鐵皮圍籬設置之位置，雖有妨礙原告由系
    爭建物通往系爭土地及後方北側及東側之情形，但原告就被
    告所有之系爭土地並無租賃關係已如前述，而就系爭建物後
    方之同段144地號及144-11地號土地，亦均非兩造所有之土
    地，亦為兩造所不爭執（見本院卷第73頁），原告復未提出
    任何證據證明有何利用系爭土地及前開土地之權源，自難認
    阻擋原告由系爭建物對該等方向通行，有何妨礙原告對系爭
    建物之利用可言。況系爭建物南側之出入口仍可出入，亦據
    本院現場勘驗明確，是原告對於系爭建物之利用，仍可透過
    南側之出入口為之，自不因被告設立前開圍籬而受妨礙，則
    原告依民法第767 條第1 項中段規定請求被告將如附圖編號
    Ａ、Ｂ、Ｃ所示之圍籬拆除，應屬無據。
四、綜上所述，原告就被告所有之系爭土地並無租賃關係存在，
    自無由本院酌定租金之必要，原告亦無從依該租賃關係請求
    利用系爭土地，且被告系爭建物旁設置之圍籬，亦無礙於原
    告對系爭建物利用之權利，則原告依民法第421 條、第767
    條第1 項中段規定，請求本院酌定原告對系爭土地租金，及
    請求被告拆除如附圖編號Ａ、Ｂ、Ｃ所示之圍籬，均無理由，
    應予駁回。
五、本件事證已臻明確，兩造其餘攻擊防禦方法及所提之證據，
    經審酌後於本件判決結果無影響，爰不逐一論述，附此敘明
    。
六、訴訟費用負擔之依據：民事訴訟法第78條。
中　　華　　民　　國　 111　　年　　3 　　月　　25　　日
                  民事第二庭  法  官  蕭承信
以上正本係照原本作成。
如對本判決上訴，須於判決送達後20日內向本院提出上訴狀。如
委任律師提起上訴者，應一併繳納上訴審裁判費。
中　　華　　民　　國　　111 　年　　3 　　月　　25　　日
                              書記官  林慧雯